臺灣高等法院臺南分院刑事裁定
110年度抗字第976號
抗  告  人  臺灣臺南地方檢察署檢察官
被      告  張建洲



            秦偉智


            顏見名



上列抗告人因被告違反廢棄物清理法案件，聲請續行變價拍賣扣
押物，不服臺灣臺南地方法院中華民國110年11月10日裁定（110
年度聲字第1731號），提起抗告，本院裁定如下：
    主  文
抗告駁回。
    理  由
一、抗告意旨略以：⑴被告秦偉智等3人均於偵查中自白犯罪，坦
    認附表所示之扣案汽車或機具為其等所有，並作為本案犯罪
    工具無訛，依刑法第38條第1項規定得沒收之。偵訊中經渠
    等仔細思考，衡量利弊得失後，同意就附表所示之扣押物辦
    理變價拍賣並保管價金，此有偵訊筆錄附卷可稽。⑵附表所
    示之汽車及機具，先前於民國110年8月3日由臺灣臺南地方
    檢察署（下稱臺南地檢署）舉行公開拍賣，惟因鑑定價格過
    高或疫情等等影響，以致無人出價因而流標；經再度傳訊被
    告秦偉智、張建洲及顏見名3人到庭，徵詢其意見，渠等均
    表示車輛機具不適合久放，請求檢察官再次降價拍賣。眾所
    皆知，扣案之車輛及機具保管不易，倘長期暴露室外，任憑
    風吹日曬其價值將隨時間而快速遞減，性能亦可能因而喪失
    ，將變成破銅爛鐵一批，易言之，本案扣案物品倘未迅速變
    價，除有減低價值之虞，同時也影響當事人權益甚鉅，不可
    不慎。⑶本案調查縝密，蒐證完整，經提示諸多證據後，被
    告秦偉智等3人見無法逃脫刑責，始自白犯罪；衡情勘驗應
    於事證有疑時方為之，並依個案判斷，以常見之肇事逃逸犯
    罪為例，倘被告否認犯罪，則日後勘驗肇事車輛碰撞刮痕，
    則有其必要，畢竟刮痕（深淺及相對位置）難以從紙本照片
    或錄影畫面呈現，此時扣押肇事車輛當然不適合變價拍賣。
    但本件事證明確，與上開情形完全不同，因此日後再行勘驗
    之機率甚低，即便勘驗，其實益亦不大；再進一步言之，本
    件蒐證完全，扣案之車輛、機具當初作為犯罪工具之情形，
    業經司法警察努力不懈，蒐證錄影存檔（均詳列為起訴書證
    據清單之中），日後原審若認為有必要，亦可當庭勘驗影帶
    ，釐清事實真相。綜上所述，倘若原審捨棄蒐證影帶物證之
    勘驗（成本低，效果好），而堅持長期扣押如附表所示之車
    輛、機具，拒絕變價保管，只為日後實益不大、機率甚低之
    現場勘驗，此舉無異用大砲打小鳥，顯失比例原則。爰提起
    抗告，請將原裁定撤銷，更為適當合法之裁定。
二、按得沒收或追徵之扣押物，有喪失毀損、減低價值之虞或不
    便保管、保管需費過鉅者，得變價之，保管其價金。前項變
    價，偵查中由檢察官為之，審理中法院得囑託地方法院民事
    執行處代為執行，刑事訴訟法第141條定有明文。次按民國9
    0年修正前之刑事訴訟法有關搜索、扣押原不採令狀原則，
    搜索、扣押之決定，偵查中由檢察官為之，審理中由法院為
    之，採二分法。90年修法後雖將搜索改採令狀原則，惟扣押
    部分並未隨之修正。105年6月22日修正公布之刑事訴訟法（
    於105年7月1日施行）修正有關扣押之規定，明定除非有情
    況急迫（增訂第133條之2第3項）或非附隨於搜索之扣押而
    以得為證據之物而沒收、經權利人之同意（增訂第133條之1
    第1項）等情形外，扣押應經法官裁定，亦即修正後之扣押
    法制採相對法官保留原則；有關扣押物之拍賣（變價）亦修
    正（增訂）141條第2項，規定偵查、審理中分別由檢察官、
    法官為之；其餘扣押物之處置如扣押物之收據、封緘、看守
    、保管、毀棄、發還等（第139條、第140條、第142條參照
    ）則始終未修正。綜觀前開修法過程，在使扣押及扣押物之
    處置朝法官保留之方向修正，則第141條第2項所謂「前項變
    價，偵查中由檢察官為之」，解釋上在使檢察官在偵查中取
    得扣押物緊急變價之依據，並沒有改變扣押、扣押物之處置
    應採二分法之原則。惟案經起訴並繫屬法院之後，檢察官已
    從偵查主體，成為審判中之當事人，倘當事人之一造繼續處
    理扣押物之變價程序，已難認公允，從而，案件既經起訴，
    是否係得沒收之物而得變價、實施變價是否適當，自應由法
    院審認。又檢察機關辦理刑事案件偵查中扣押物變價應行注
    意事項第4點第5項固規定：「案件經起訴繫屬後，拍賣程序
    尚未完成者，檢察官應向法院聲請續行變價，如法院駁回聲
    請者，即應停止拍賣程序」。然該注意事項係上級機關（法
    務部）對下級機關，依其權限或職權為規範內部秩序及運作
    ，所為非直接對外發生法規範效力之行政規則，並非法律或
    依法律授權所訂定之法規命令，扣押物之變價牽涉人民之財
    產權益，有法律保留原則之適用，自不得援引該行政規則作
    為扣押物變價之依據。
三、經查，被告張建洲、秦偉智、顏見名因違反廢棄物清理法案
     件，經臺南地檢署檢察官於偵查中扣押如附表所示之車輛
    及機具，嗣以110年度偵字第9053號等提起公訴，由原審法
    院以110年度訴字第747號繫屬在案等情，有臺灣高等法院被
    告前案紀錄表、臺南地檢署110年度偵字第9053號等起訴書
    在卷可按。該案既已訴訟繫屬於原審法院，關於扣押物之處
    置，以及是否為變價之處置，揆諸前揭規定及說明，即應由
    原審法院處理，檢察官僅為當事人之一方，由檢察官拍賣扣
    押物，顯未合於刑事訴訟法第141條第2項關於「前項變價，
    偵查中由檢察官為之，審理中法院得囑託地方法院民事執行
    處代為執行」之規定，原審法院以檢察官援引上開注意事項
    聲請續行變價拍賣，難認有理由，而駁回檢察官之聲請，即
    無不合。抗告意旨執上開理由提起本件抗告，核無理由，應
    予駁回。
據上論斷，應依刑事訴訟法第412 條，裁定如主文。
中　　華　　民　　國　　110 　年　　12　　月　　17　　日
                  刑事第三庭    審判長法　官  陳連發
                                      法　官  洪榮家
                                      法　官  何秀燕
以上正本證明與原本無異。
不得再抗告。
　　　　　　　　　　　　　　　　　　　書記官　翁心欣　　
中　　華　　民　　國　　110 　年　　12　　月　　17　　日

附表：
編號 扣押車輛或機具 實際所有人 備註 1 車牌號碼000-0000號保時捷汽車1輛 被告秦偉智  2 挖土機1台（JCB） 被告張建洲  3 車牌號碼000-00號曳引車及車牌號碼000-0000號半拖車 被告顏見名  4 車牌號碼000-00號曳引車 被告秦偉智 監理站來函取走車牌